【裁判字號】    89,訴,47
【裁判日期】    900417
【裁判案由】    侵權行為損害賠償
【裁判全文】
臺灣高等法院臺中分院民事判決  八十九年度訴字第四七號
      原      告  丁○○
                  子○○
                  癸○○
                  己○○
                  辰○○
                  乙○○
                  甲○○
      訴訟代理人  辛○○
                  庚○○
      被      告  戊○○
                  丙○○
右被告因刑事案件上訴，原告提出附帶民事請求損害賠償事件（八十八年度附民字第
四三一 號），經刑事庭裁定移送，本院判決如左：
      主      文
被告應連帶給付各原告如附表一所示之金額及均自民國八十八年八月十二日起至清償
日止，按年息百分之五計算之利息。
原告甲○○其餘之訴駁回。
訴訟費用由被告連帶負擔。
本判決原告勝訴部分，於原告以如附表一所示擔保金額為被告供擔保後得為假執行。
原告甲○○其餘假執行之聲請駁回。
      事      實
甲：原告方面：
一、聲明：求為判決：
  (一)被告等應連帶給付原告等如附表一所示之金額及均自起訴狀繕本送達翌日起至清
    償日止，按年息百分之五計算之利息。
  (二)願供擔保請准宣告假執行。
二、陳述：
  (一)被告戊○○與丙○○夫妻共同意圖詐欺，由戊○○自任會首，於八十五年六月五
    日在臺中縣台中縣大里市○○路一六二號其所營商店及住家，招組之每月每人二
    萬元之互助會，於每月五日開標，自八十五年六月五日起會至八十七年六月五日
    止，採外標制（如附表二），使原告丁○○、乙○○、子○○、己○○、辰○○
    、陷於錯誤，分別交付會款，丙○○除參與邀原告參加互助會外，並有多次向原
    告收取會款。
  (二)被告戊○○、丙○○又共同基於詐欺之犯意，於八十六年五月二十日籌組每會二
    萬元之互助會，由戊○○自任會首，自八十六年五月二十日起至八十八年一月二
    十日止，每月五日開標，採外標制（如附表三），使原告己○○、癸○○等人陷
    於錯誤，而交付會款。
  (三)被告二人並於八十六年八月十日召集每月二萬元互助會，迄八十八年四月十日止
    會，詐使原告甲○○以其妻朱玉娟之名義參加（如附表四），交付會款二萬元。
  (四)被告戊○○佯參加原告甲○○八十六年三月十日所籌組每會二萬元之互助會，於
    八十六年五月十日即標走會款四十萬元。
  (五)被告二人於八十六年九月三日下午逃匿，拒絕賠償，經刑事庭判處罪刑。
  (六)按故意或過失不法侵害他人之權利者，負損害賠償責任，民法第一百八十四條第
    一項定有明文。被告之行為使原告受有損害，應由被告二人負損害賠償責任，除
    被告事後賠償部分外，爰請求賠償如附表一之款項。
乙、被告方面：
壹、被告戊○○部分：
一、聲明：求為判決駁回原告之訴。
二、陳述：
  (一)有召集三組互助會，被告丙○○並未參與，有欠原告主張之款項，但未詐欺。
  (二)原來大部分都是欠三十萬元，甲○○部分，原來欠三十八萬元，後來都有攤還部
    分，丁○○尚欠二十三萬元，子○○、辰○○、乙○○等人各尚欠十六萬八千二
    百元。但時隔已久，已清償之資料已找不到，尚欠之款項就依原告所請求之金額
    計算。
貳、被告丙○○部分：未於言詞辯論期日到庭，據其前之書狀聲明陳述如左：
一、聲明：求為判決駁回原告之訴。
二、陳述：
  (一)被告丙○○與先生戊○○自七十三年間起即在大里市○○路一六二號經營自行車
    之買賣、修理，迄八十六年已十三年從未有信譽不佳之情事發生，與原告及其他
    會員均為相交至深之好友，互助會會員與會員亦大抵彼此熟認。而被告丙○○與
    先生戊○○右開住處則常成為原告及其他會員平日聚集聊天之場所，互助會開標
    時，大部份之會員均前來參與，被告丙○○則泡茶招待，縱使少數會員無法抵達
    時，開標后以電話向被告洽詢開標金額，被告丙○○聽會員間交談，知悉告知。
  (二)事后共同簽發本票給與債權人，年月日在大里市調解委員會，申請調解時
    ，是因債權人（庚○○、辛○○、卯○○、癸○○）等四位之要求共同擔保所簽
    發，實際債權人共有十八人，如丙○○有共同招互助會參與一切事情相信所有債
    權人都會有相同之要求，顯見非丙○○之意願，實因先生戊○○生意失敗，夫妻
    本有幫忙攤還債務之理。
  (三)刑事部分臺灣臺中地方法院審理時，公訴人復稱被告丙○○與戊○○有犯意聯絡
    及行為分擔之情，並無證據證明之，證人陳奇霞到庭證稱「（誰通知）？戊○○
    ，都是戊○○在處理」（見10.16.刑事審判筆錄），即使原告癸○○亦陳稱「我
    會錢交給馬先生，馬先生不在時交給丙○○」，（見9.刑事審判筆錄），即
    原告乙○○、丑○○庭上亦陳稱「互助會由戊○○所召，一切事情都是戊○○在
    處理」，且被告戊○○亦供稱「我不在時才會轉交我太太」見同上筆錄，各所述
    互核一致，足徵互助會均為先生戊○○所自理，被告丙○○縱有自會員代收取會
    款與接聽電話告知開標金額之情事，亦僅止於夫妻日常事務互為代理之常態生活
    事實而已，難謂以渠等係夫妻即得推認渠二人有犯意之聯絡。此次因先生所經營
    自行車買賣於八十六年七、八月間暑假期間，本寄望學生於暑假期間購買自行車
    之熱潮，多賺點錢以彌補先前之虧損，惜鄰近大買家、萬客隆、大賣場大量降價
    求售，致使先生所營車行門可羅雀，虧損累累，加上先生的朋友「林玉田、黃正
    明為會首之互助會」，突於同年七月相續倒會，負欠被告戊○○會款數拾萬元正
    ，迄未得清償，使先生因而週轉不靈。
      理      由
一、被告丙○○未於言詞辯論期日到場，核無民事訴訟法第三百八十六條所列各款情
    形，爰准原告聲請由其一造辯論而為判決，合先敘明。
二、原告起訴主張：被告戊○○與丙○○夫妻共同意圖詐欺，由戊○○自任會首，召
    集三組互助會：(一)於八十五年六月五日在臺中縣台中縣大里市○○路一六二號其
    所營商店及住家，招組每月每人二萬元之互助會，於每月五日開標，自八十五年
    六月五日起會至八十七年六月五日止，採外標制（如附表二），使原告丁○○、
    乙○○、子○○、己○○、辰○○、陷於錯誤，分別交付會款。(二)、被告戊○○
    、丙○○又共同基於詐欺之犯意，於八十六年五月二十日籌組每會二萬元之互助
    會，由戊○○自任會首，自八十六年五月二十日起至八十八年一月二十日止，每
    月五日開標，採外標制（如附表三），使原告己○○、癸○○等人陷於錯誤，而
    交付如附表三所示之金額。(三)、被告二人並於八十六年八月十日召集二萬元互助
    會，自八十六年八月十日起至八十八年四月十日止會，詐使原告甲○○以其妻朱
    玉娟之名義參加（如附表四），並交付會款二萬元。(四)被告丙○○除參與邀原告
    參加互助會外，並有多次向原告收取會款。另被告戊○○佯參加原告甲○○所籌
    組每會二萬元之互助會，標走會款四十萬元。被告二人於八十六年九月三日下午
    逃匿，拒絕賠償，惡性重大，業經刑事庭判處罪刑。爰依侵權行為之法律關係請
    求命被告賠償除已清償部分外，給付如附表一損害賠償額之判決。
三、被告戊○○則以：召集三組互助會，被告丙○○並未參與，雖欠原告主張之款項
    ，惟已清償部分，但時隔已久，已清償之資料已找不到，就依原告所請求之金額
    計算，並未詐欺。被告丙○○則以：與夫即被告戊○○經營自行車之買賣、修理
    ，自七十三年至八十六年從未有信用不佳之情形，與原告均為好友，被告處為原
    告及其他會員聚集聊天埸所，互助會開標時，丙○○則泡茶招待，如有電話詢問
    開標金額則依聽聞告知，共同簽發本票係於調解委員會應庚○○等四位債權人要
    求共同擔保所為，互助會均為戊○○所自理，縱有向會員代收會款與接聽電話告
    知開標金額，亦為夫妻日常家務代理各等語，以為辯解。
四、原告主張被告戊○○招募如附表二、三、四所示之三組互助會，欠原告如附表一
    款項，此為被告戊○○所自認，被告丙○○對於曾向會員收取會款及告知開標金
    額之事實亦不爭執，並據原告提出為被告戊○○所不爭之戊○○為會首之互助會
    簿三組、票據二十五張為證，被告二人雖否認詐欺，惟查：
  (一)、被告戊○○、丙○○於刑事部分被訴詐欺案偵查中承認係由彼二人召集本件以
      被告戊○○為會首之互助會三組，並坦承標取附表二互助會之會員即原告丁○
      ○及另會員卯○○、壬○○之會，雖以係徵得彼等同意，然為丁○○等三人所
      否認（見臺灣臺中地方法院檢察署八十六年度偵字第一九三九一號偵查卷八十
      七年二月二十日檢察官偵查筆錄及八十七年九月二十一日原審審判筆錄）。會
      員卯○○、壬○○夫婦於八十七年九月二十一日臺灣臺中地方法院刑事庭審理
      時指稱：「我們是夫妻」「有（參加被告的會）」「我們二位都有各一會」「
      ８５．６．５至８７．６．５的那會」「都沒有（標會）」「是的（後來倒了
      ）」「都沒有同意（讓被告標）」「都有繳過給他們二位（會錢），我們都沒
      有去標」等語。且依該刑事卷宗（一）第一二六頁至一二八頁所附原告丁○○
      繳付八十六年六月至同年八月之會款均為二萬元觀之，丁○○如係於八十六年
      六月五日借予被告標取會款，以所採之外標制，焉有僅繳交二萬元會款，而置
      利息部分於不顧不理。
  (二)、被告戊○○、丙○○另於偵查中坦承冒用會員孫義欽、江特聰名義，參加附表
      二所示互助會，並分別以該二人之名義標取會款（見前述偵查卷八十七年二月
      二十日偵查筆錄），雖以二人事先說要參加，其後未參加，徵得同意，由被告
      處理云云，惟：(1)證人即孫義欽之配偶林淑美於八十六年九月二十三日檢察官
      偵查時證稱：「是（孫義欽配偶）」「之前有（參加戊○○所召集之互助會）
      ，但八十五年六月起的會沒有參加」「沒有（戊○○冒孫義欽名義加入互助會
      未經孫義欽同意）」等語。證人即孫義欽於八十七年七月二十日臺灣臺中地方
      法院刑事庭審理時證稱：「戊○○的會我一直以來均有參加」「（參加何會）
      我忘了記不起來，有一次是與辛○○在場有得標，但沒拿到錢，是因為我堂妹
      夫他需用錢，但我從來沒繳錢，我堂妹夫是借我的名義」等語。(2)證人江特聰
      於八十七年十月二十六日臺灣臺中地方法院刑事庭審判時證稱：「是在腳踏車
      公會認識的（戊○○）」「有（參加互助會）．．，是一萬元的會」「我沒有
      參加那一會（８５．６．５～８７．６．５的會）」「我的印象中好像有提過
      說我要不要參加，因為他每次起會提起我都以參加，但最後我說會那麼多，我
      不要了給人家或是劃掉或是他自己處理掉」「確實是有提過」「不記得了（參
      加過幾次），有十多年了」「他有向我提過，我本來要參加，後來我說不要了
      」等語。就(1)部分之事實，證人間之證述內容不相一致，雖以林淑美之上開證
      詞，尚不足以認定孫義欽確未事前同意被告等以其名義參加互助會，然被告戊
      ○○身為會首，在未告知其他會員上開借用他人名義之參加為會員，虛增會員
      人數，預為供已標會之用，其後分別以孫義欽及江特聰名義標取會款且隨即倒
      會，其於召集附表二之互助會之初即有施用欺罔之手段甚明。
  (三)、被告戊○○分別於八十六年五月二十日及八十六年八月十日召募如附表編號第
      三會、第四會所示之互助會，旋於八十六年九月間即宣告互助會停標，堪認被
      告戊○○於招募前開二組互助會之初，明知自己財務狀況不佳，已無支付能力
      之事實，竟仍召集互助會，顯見其於召集該二互助會之初，應有不法所有之意
      思甚明。
  (四)、復查被告戊○○、丙○○為夫婦，渠二人共同召集本件三組互助會，為被告二
      人於偵查中供承在卷，且會員庚○○、辛○○等人於本院刑事庭審理時均指述
      被告丙○○曾打電話通知開標、告知得標人為何人及利息若干、收取會款及開
      標時在場等情，故被告丙○○對於本件三組互助會召集及標會情形應知悉甚詳
      。是被告丙○○對於被告戊○○連續三次冒標情事，自難諉為毫不知情。再參
      以被告丙○○與戊○○共同於事後簽發本票與原告乙○○等人，有本票影本十
      紙附卷足左，顯見被告丙○○就被告戊○○連續三次冒標及詐取互助會會款之
      事實，共同詐欺意思之聯絡及行為之分擔至為明顯。是故被告戊○○及丙○○
      前開所辯，均不足採信。
  (五)、被告二人刑事部分被訴共同詐欺、偽造文書等之犯行，經偵審結果，並經本院
      刑事庭，判處有期徒刑拾月，丙○○緩刑肆年，有卷附之本院八十八年上訴字
      第一五三九號刑事判決及原告提出為被告戊○○所不爭之臺灣臺中地方法院八
      十七年訴字第一○一○號刑事卷宗及偵查卷宗影本可稽，附此記明。
五、另原告甲○○主張被告戊○○佯參加原告甲○○所籌組每會二萬元之互助會，標
    走會款四十萬元逃匿部分，亦屬侵權行為，被告二人應予賠償云云。經查被告丙
    ○○否認參與此部分之行為，被告戊○○固坦承參加甲○○為會首，會員二十五
    員，每會二萬元之互助會，並標得四十萬元之事實，並有原告提出互助會單及本
    票影本可稽，惟查被告戊○○係於八十六年五月十日標得會款後，復再繼續繳交
    八十六年六、七、八月之死會會款，且該次被告戊○○係以三千一百元利息得標
    ，有會單影本可稽，較之其餘月份有以四千元、三千八百元及三千六百元利息得
    標之情形比較觀之，顯見被告戊○○並非刻意得標，因此尚難認被告戊○○於參
    加該互助會之初，即存有不法之詐欺意圖，是原告甲○○此部分之請求即屬無據
    。且被告二人就此部分之行為，刑事部分亦認為詐欺犯行不能證明，而同此認定
    ，此亦有本院八十八年度上訴字第一五三九號刑事判決可稽。
六、按因故意不法侵害他人之權利者，負損害賠償責任；數人共同不法侵害他人之權
    利者，連帶負損害賠償責任，民法第一百八十四條第一項前段、第一百八十五條
    第一項定有明文。本件被告二人共同故意不法侵害原告之權利，則原告請求被告
    二人連帶賠償如附表一損害，並自起訴狀繕本送達（八十八年八月十一日送達，
    見附帶民事訴訟卷宗第二五、二六頁送達證書）翌日即八十八年八月十二日起至
    清償日止，按年息百分之五計算之法定遲延利息，自屬於法有據，應予准許，至
    原告甲○○逾此部分之請求，為無理由，應予駁回。原告勝訴部分，原告陳明願
    供擔保聲請宣告假執行，核無不合，爰定其擔保金額宣告之。至敗訴部分，假執
    行之聲請失所依附，併予駁回。
七、兩造其餘攻擊、防禦方法，與本判決結果不生影響，爰不逐一論述，併此敘明。
據上論結：本件原告之訴為一部有理由，一部分無理由，依民事訴訟法第七十九條但
書，第八十五條第二項、第三百八十六條第一項、第三百九十條第二項判決如主文。
中      華      民      國    九十      年      四      月     十七     日
~B1民事第四庭審判長法  官  黃斐君
~B2                法  官  張浴美
~B3                法  官  張鑫城
右為正本係照原本作成。
被告得上訴，原告不得上訴。 如對本判決上訴，須於收受判決送達後二十日內向本
院提出上訴書狀，其未表明上訴理由者，應於提出上訴後二十日內向本院提出上訴理
由書（須按他造人數附具繕本），並繳納送達用雙掛號郵票拾份（每份參拾肆元）。
上訴時應提出委任律師或具有律師資格之人之委任狀；委任有律師資格者，另應附具
律師及格證書及釋明委任人與受任人有民事訴訟法第四百六十六條之一第一項但書或
第二項（詳附註）所定關係之釋明文書影本。
~B                書記官  劉智文
中      華      民      國    九十      年      四      月     二十     日
附註：
民事訴訟法第四百六十六條之一（第一項、第二項）
對於第二審判決上訴，上訴人應委任律師為訴訟代理人。但上訴人或其法定代理人具
有律師資格者，不在此限。
上訴人之配偶、三親等內之血親、二親等內之姻親，或上訴人為法人、中央或地方機
關時，其所屬專任人員具有律師資格並經法院認為適當者，亦得為第三審訴訟代理人
。
附表一
┌────┬───────────────┬────────────┐
│原告姓名│被告二人應給付之金額（新台幣）│原告供擔保得假執行之金額│
├────┼───────────────┼────────────┤
│丁○○  │貳拾伍萬柒仟元                │捌萬伍仟元              │
├────┼───────────────┼────────────┤
│子○○  │壹拾柒萬壹仟貳佰元            │陸萬元                  │
├────┼───────────────┼────────────┤
│癸○○  │捌萬元                        │貳萬伍仟元              │
├────┼───────────────┼────────────┤
│己○○  │貳拾捌萬捌仟貳佰元            │玖萬伍仟元              │
├────┼───────────────┼────────────┤
│辰○○  │參拾萬元                      │拾萬元                  │
├────┼───────────────┼────────────┤
│乙○○  │參拾萬元                      │拾萬元                  │
├────┼───────────────┼────────────┤
│甲○○  │貳萬元                        │柒仟元                  │
└────┴───────────────┴────────────┘
附表二
  (1)起訖日期：八十五年六月五日至八十七年六月五日
  (2)會員姓名：陳國華（八十五年七月、二千八百元）、陳奇霞（八十五年八月、二
              千八百元）、陳素蘭（八十五年九月、三千一百元）、壬○○（八十
              五年十月、三千二百元，係被告所冒標，仍為活會）、陳俞臻（八十
              五十一月、三千六百元）、孫義欽（八十五年十二月、三千一百元）
              、廖茂松（八十六年一月、三千二百元）、世禮企業（八十六年二月
              、三千六百元）、江特聰（八十六年三月、三千二百元）、卯○○（
              八十六年四月、三千四百元，係被告所冒標，仍為活會）、張啟森（
              八十六年五月、三千二百五十元）、丁○○（八十六年六月、三千五
              百元，係被告所冒標，仍為活會）傅增松（八十六年七月、三千五百
              元）、陳榮發（八十六年八月、二千九百元）、乙○○、丑○○、賴
              明輝、傅增松（另一會為死會）、庚○○、己○○、辰○○、卡斯特
              、子○○、陳吉隆等。
  (3)每會金額：二萬元
  (4)開標日期：每月五日
  (5)停標日期：八十六年九月
  (6)未註明得標者為活會會員
附表三
  (1)起訖日期：八十六年五月二十日至八十八年一月二十日
  (2)會員姓名：李源財、洪金和、潘水成（兩會）、劉永結、林淑美（三千八百元得
    標）、陳奇霞、阿珍、癸○○、李俊龍、王陳順、馬敬賜、蕭水樹、曾憲冠（曾
    憲冠三千四百元得標）、泰豐行、陳國華、陳素蘭、陳俞臻（三千元得標）、己
    ○○、卡斯特等。
  (3)每會金額：二萬元
  (4)開標日期：每月二十日
  (5)停標日期：八十六年九月
  (6)未註明得標者為活會會員
附表四
  (1)起訖日期：八十六年八月十日至八十八年四月十日
  (2)會員姓名：陳奇霞、寅○○、洪慶濱、江特聰、賴秀玲、朱玉娟、東元、江麗華
              、大勝機車（廖瑞來）、謝正豐、陳素蘭、劉清良、陳俞臻、康福志
              、黃素真、張先生、葉銀遠、陳國華、徐憲政、劉先生
  (3)每會金額：二萬元
  (4)開標日期：每月十日
  (5)停標日期：八十六年九月
  (6)本互助會未實際運作，惟朱玉娟、廖瑞來（大勝機車）各交付二萬元
                                                                        Ｙ


司法院資訊處製作；財團法人民間司法改革基金會備份。
